【裁判字號】    97,台上,1841
【裁判日期】    970430
【裁判案由】    違反毒品危害防制條例
【裁判全文】
最高法院刑事判決            九十七年度台上字第一八四一號
上  訴  人  丙○○
選任辯護人  蕭世光律師
            邱六郎律師
上  訴  人  乙○○
            甲○○
上 列一 人
選任辯護人  江東原律師
            劉秋絹律師
上列上訴人等因違反毒品危害防制條例案件，不服台灣高等法院
中華民國九十六年十一月二十七日第二審判決（九十六年度上訴
字第六七號，起訴案號：台灣板橋地方法院檢察署九十五年度偵
字第七一六九、八一九一、八一九二、一一九三三、一一九三四
號，追加起訴案號：台灣板橋地方法院檢察署九十五年度偵字第
一五四０三、一八０九九號），提起上訴，本院判決如下：
    主  文
原判決關於丙○○部分撤銷，發回台灣高等法院。
其他上訴駁回。
    理  由
壹、發回（丙○○）部分
本件原判決認定：一、上訴人丙○○（原名徐建新，綽號「阿新
」或「新哥」）明知愷他命（ketamine）係毒品危害防制條例所
列管之第三級毒品，且係行政院依懲治走私條例第二條第三項規
定公告管制物品項目及其數額甲項第四款之管制進出口物品，竟
於民國九十五年二月間與上訴人乙○○（綽號「阿威」）、及真
實姓名年籍不詳綽號「小丁」（或稱「阿猴」、「阿丁」，下稱
「小丁」）之成年男子，共謀以車輛底盤夾藏毒品之方式，自國
外以私運愷他命入境。渠等乃基於運輸及私運管制物品愷他命之
概括犯意聯絡，由丙○○負責籌措資金並取得愷他命貨源，且請
不詳之人在德國將愷他命（粉末）以塑膠袋分裝，並分散夾藏於
五輛SMART牌SMART PASSION型自小客車底盤後，再由丙○○邀同
兼營進口車生意之羅仕嘉（現通緝中）參與，負責以進口車輛之
名義私運愷他命入境台灣事宜，並由「小丁」聯絡乙○○在台灣
租用倉庫及拖車，負責車輛、毒品運抵台灣後之運輸工作。羅仕
嘉再與任職安通海運承攬運送股份有限公司總經理之上訴人甲○
○共同基於上揭概括犯意聯絡，由甲○○負責安排上開藏放毒品
車輛之進口、海運及報關等事宜，而於九十五年二月間，連續自
德國漢堡港分二批（各為三輛、二輛）運輸底盤夾藏有愷他命之
SMART牌SMART PASSION型中古自小客車來台，將愷他命私運進入
台灣境內，而運輸第三級毒品。二、乙○○為接運並藏放上開入
境之運毒車輛，乃起意於九十五年三月十四日，至台北縣土城市
○○路○段六十一巷五號之三附近，偽以「徐偉豪」之名義，向
不知情之陳冠名承租台北縣土城市○○路○段六十一巷五號之三
倉庫供藏放運毒車輛，陳冠名以其父陳文益之名義簽約，乙○○
則持事先由不知情之刻印人員偽刻之「徐偉豪」印章一枚蓋印於
房屋租賃契約書一式二份上，並偽造「徐偉豪」署名於其上，而
完成偽造之房屋租賃契約書二份，旋即將其中一份持交陳冠名而
行使，均足生損害於「徐偉豪」及陳冠名對承租人身分查核之正
確性。俟其中首批三輛同型自小客車於九十五年三月十七日運抵
基隆港，於同年月二十二日由不知情之司機周銘正以七一七—Ａ
Ｉ號拖車自基隆港將上開車輛拖運至乙○○承租之上址倉庫，嗣
於同（二十二）日十八時許，因周銘正無法開啟該倉庫門鎖，經
以電話聯繫乙○○前往現場開啟鐵捲門，並卸下其中一輛自小客
車後，為警當場查獲，並從在場之三輛自小客車底盤查獲愷他命
計一百十九包（合計總毛重一三四．六八公斤，驗餘總毛重一三
０．六七三八七公斤）。甲○○得知該批毒品經警查獲後，自知
無法倖免，即於有偵查犯罪職權之公務員尚未發覺其犯罪前，在
同年月二十三日持提單前往行政院海岸巡防署海岸巡防總局北部
地區巡防局（下稱北區巡防局）檢舉，自首犯行並接受裁判。嗣
第二批二輛同型自小客車於九十五年三月二十五日晚間運抵高雄
港，經警循線於同年月二十六日凌晨一時許前往高雄港七十五號
碼頭，自現代航運公司之「海森威」貨輪裝載之貨櫃內查獲該二
輛自小客車，並於車輛底盤起出愷他命計一百十八包（合計總毛
重一一九．九八五公斤，驗餘總毛重一一八．四三一公斤）後，
循線相繼拘提甲○○、羅仕嘉、及丙○○等情。因而撤銷第一審
關於丙○○部分之科刑判決，改判仍依想像競合犯從一重論處丙
○○共同連續運輸第三級毒品罪刑（另犯私運管制物品罪），固
非無見。
惟查：(一)、依本件行為時之通訊保障及監察法（即八十八年七月
十四日公布之通訊保障及監察法）規定，司法警察機關實施通訊
監察時，必須合於該法第五條第一項所規定之要件，且依法取得
檢察官或法官所核發之通訊監察書，始得為之；其有同法第六條
所規定之急迫危險，經檢察官以口頭通知先予執行通訊監察者，
亦應於二十四小時內補發通訊監察書，始符合法定程序。倘未依
上開程序之通訊監察所取得之證據，即屬違背法定程序取得之證
據，但其有無證據能力，仍應依刑事訴訟法第一百五十八條之四
規定，審酌人權保障及公共利益之均衡維護以決定。本件原判決
依憑警方對「黑猴」使用之「0000000000」號行動電
話之通訊監察譯文所載，丙○○於九十五年三月二十三日及同年
月三十日之通訊內容及簡訊內容，為論處丙○○共同運輸愷他命
罪刑之依據（見原判決第十六頁，理由二、(三)之3.）。然綜觀卷
附檢察官核發之通訊監察書及電話附表（見偵字第七一六九號卷
第九十二至九十四頁、偵字第八一九一號卷第九至十一頁、偵字
第一五四０三號卷第三十一至三十三頁，其中部分電話號碼係塗
銷後影印），均無檢察官核准就上開「黑猴」所使用之「000
0000000」號行動電話實施通訊監察之記載，則上開通訊
監察內容及譯文是否為合法取得之證據，顯有疑義。又丙○○於
偵查中雖供承曾與「黑猴」通話，然丙○○與「黑猴」曾否為上
開通訊監察譯文所示之通訊內容，與該通訊監察譯文是否為合法
取得之證據係屬二事。乃原審並未調查審認上開通訊監察譯文究
竟依何程序取得？是否合法？亦未論述已就人權保障與公共利益
之均衡維護加以審酌，而賦予證據能力等之理由，徒以丙○○於
偵查中坦承上開通訊監察譯文內容係其與「黑猴」通話云云，即
認其有證據能力，遽採為判決基礎，自有可議。(二)、法院為發見
真實，得依職權調查證據，但於公平正義之維護或對被告之利益
有重大關係事項，法院應依職權調查之，此觀刑事訴訟法第一百
六十三條第二項之規定自明，故法院於當事人主導之證據調查完
畢後，認為事實未臻明白，而卷內復有其他足認為有助於發見真
實又足以影響判決結果之證據存在，且有調查之可能者，即得依
職權調查證據，其於公平正義之維護或對被告之利益有重大關係
事項，法院尤應依職權調查證據，以為認定事實之依據。本件夾
藏毒品進口之小客車，均係以張凱帆之名義聲請進口報關，有卷
附之進口報單、鴻源報關股份有限公司收費通知單、進口與貨物
稅完（免）稅證明書（車輛用）、高雄關稅局扣押貨物、運輸工
具收據及搜索筆錄等影本可稽（見偵字第七一六九號卷第六十三
至七十三頁，偵字第八一九二號卷第一二六頁），警方在乙○○
處查扣之名片上亦記載有「張凱帆」字樣（見同上卷第六十二頁
），羅仕嘉亦指稱：收貨人張凱帆是「阿新」提供之人頭等語（
見聲羈字第二０七號卷第四頁、九十五年度訴字第一五五九號卷
一第二一０頁）。而張凱帆為何聲請上開小客車進口報關？其是
否知情並為本案之正犯之一？是否由丙○○或他人借用其名義辦
理？如非其自行辦理進口報關相關手續，則其將身分資料提供與
何人？羅仕嘉、甲○○等人如何能取得其身分資料？凡此均與本
案相關案情之釐清，及共犯羅仕嘉所為不利於丙○○之陳述是否
有足夠之補強證據擔保其真實性之判斷攸關，基於發現真實，維
護公平正義並保障丙○○利益之目的，自有予以調查之必要。乃
本件自案發後警方、檢察官、及第一審法院均未予以調查，原審
仍未予以查證，即遽為不利於丙○○之判決，其審理自有未盡。
丙○○上訴意旨指摘原判決就其個人部分不當，為有理由，應認
原判決關於丙○○部分有撤銷發回更審之原因。原判決理由五關
於丙○○不另為無罪諭知部分，基於審判不可分原則，一併發回
。另羅仕嘉雖指稱如何在德國取得愷他命並夾藏於小客車內等事
項均係由丙○○安排，然丙○○並無出境至德國之紀錄，反係羅
仕嘉本身兼營進口車生意，案發前並有多次前往德國及由奧地利
返國，及匯款至國外之紀錄，就如何安排運輸毒品較丙○○有更
密切之關聯性；又乙○○、甲○○均陳稱不認識丙○○，未曾與
其聯絡等語，甲○○並謂不知羅仕嘉所稱之「新哥」是否為丙○
○；乙○○於九十五年三月二十日十四時二十三分與羅仕嘉通訊
時，雖提及其曾撥打「0000000000000000」（
丙○○之電話）未通等語，然乙○○早經警方實施通訊監察，而
卷附之通訊監察譯文中似無其撥打上開電話之記載，何以如此？
是譯文漏載或並無其事？而丙○○雖與「黑猴」有通訊紀錄（此
部分監聽譯文有無證據能力之問題如前述），然「黑猴」之真實
身分如何？其與本案之關聯如何？其是否為羅仕嘉所指之「阿猴
」、「阿丁」？丙○○與「黑猴」之通訊內容與本案待證事實之
關聯性如何？凡此均與羅仕嘉關於丙○○之指證是否有足夠之補
強證據而得以認為與事實相符之判斷攸關，案經發回，宜一併注
意。
貳、駁回（甲○○、乙○○）部分
一、甲○○部分
按刑事訴訟法第三百七十七條規定，上訴於第三審法院，非以判
決違背法令為理由，不得為之。是提起第三審上訴，應以原判決
違背法令為理由，係屬法定要件。如果上訴理由書狀並未依據卷
內訴訟資料，具體指摘原判決不適用何種法則或如何適用不當，
或所指摘原判決違法情事，顯與法律規定得為第三審上訴理由之
違法情形，不相適合時，均應認其上訴為違背法律上之程式，予
以駁回。本件甲○○上訴意旨略稱：其於九十五年三月二十三日
主動持提單前往北區巡防局檢舉，詳述告知取貨流程，因此順利
於同年三月二十五日前往高雄港七十五號碼頭查獲該批毒品，原
判決就此協助破獲過程未予敘明，有理由不備之違法。甲○○於
原審已供述其上源就是羅仕嘉，依證人黃雍翔所述，警方並因甲
○○之檢舉而破獲本案，原判決認甲○○未具體供出毒品上游及
實際持有人，及警方並非因而破獲本案，判決理由矛盾。原審未
具體調查本件毒品來源究竟是否為丙○○或羅仕嘉，有應予調查
之證據未予調查之違背法令。毒品危害防制條例第十七條僅規定
供出毒品來源，並因而破獲者，即得減輕其刑，並未限制所供出
者須非共犯，原審以羅仕嘉為本件之共同正犯，而認甲○○不符
毒品危害防制條例第十七條之減刑要件，自屬適用法則不當等語
。
惟查本件原判決認定甲○○有原判決事實欄所載共同以將第三級
毒品及管制進出口物品愷他命，夾藏於進口小客車底盤內之方式
，自德國運輸私運入境等犯行，係以甲○○之自白，證人即共犯
乙○○、羅仕嘉之陳述，證人即鴻源報關股份有限公司人員楊文
隆、拖運汽車司機周銘正、北區巡防局台北機動查緝隊查緝員黃
雍翔之證言，搜索扣押筆錄、扣押物品目錄表、進口報單、鴻源
報關股份有限公司收費通知單、完稅證明書（車輛用）、國庫專
戶存款收款書兼匯款申請書、海關進口貨物稅費繳納證兼匯款申
請書、現代海運公司提單及明細、小客車毒品藏放位置圖、查獲
照片，扣案之SMART 牌小客車五輛、車輛使用手冊、備用鑰匙、
點煙器、愷他命合計二百三十七包，及內政部警政署刑事警察局
九十五年五月四日刑鑑字第０九五００四四０八九號、九十五年
四月二十四日刑鑑字第０九五００四四九０四號鑑定書等證據資
料，為綜合之判斷。並說明甲○○於有偵查犯罪職權之公務員尚
未發覺其犯罪前，在九十五年三月二十三日持提單前往北區巡防
局自首，經證人黃雍翔證述屬實，其並接受裁判，爰依修正前刑
法第六十二條規定減輕其刑。另公訴意旨認甲○○於九十五年一
月十四日運輸夾藏有海洛因之二輛SMART牌SMART PASSION型小客
車抵台，亦涉有毒品危害防制條例第四條第三項及懲治走私條例
第二條第一項罪嫌，經審理結果，認犯罪不能證明，因公訴意旨
認此部分與上開有罪部分有修正前刑法連續犯之裁判上一罪關係
，不另為無罪之諭知。因而撤銷第一審關於甲○○部分之科刑判
決，改判仍依想像競合犯從一重論處甲○○共同連續運輸第三級
毒品罪刑。已詳細敘述其所憑之證據及認定之理由，所為論斷，
俱有卷存證據資料可資覆按，並無採證或認定事實違背經驗法則
或論理法則，或其他違背法令之情形。另查：(一)、毒品危害防制
條例第十七條規定，犯同條例第四條第一項至第四項、第五條第
一項至第四項前段、第六條第一項至第四項、第七條第一項至第
四項、第八條第一項至第四項、第十條或第十一條第一項、第二
項之罪，供出毒品來源，因而破獲者，得減輕其刑。其立法用意
，旨在鼓勵被告供出其所製造、運輸、販賣或持有之毒品來源，
俾追究出該毒品之前手，以澈底清除毒品氾濫。故所謂「供出毒
品來源」係指具體供出上游之毒品來源，以防止毒品之蔓延而言
。如僅供出共犯，而未供出上游之毒品來源，即不得依前開法條
減輕其刑。本件依原判決所認，警方係依據對乙○○實施通訊監
察所獲資料，於九十五年三月二十二日查獲第一批毒品及乙○○
後，甲○○知無法倖免，始於翌（二十三）日持提單向警方自首
，則本案顯係在甲○○自首之前已遭破獲，僅當時尚未完全知悉
所有參與實行犯罪之共同正犯（包括甲○○在內）、及渠等運輸
走私進口毒品之全部數量而已，故警方雖依甲○○提供之提單資
料再查獲第二批毒品，仍難認本案係因其供述而破獲。又甲○○
事後雖曾供述羅仕嘉為其「上源」云云，然羅仕嘉與其均屬本案
之共同正犯，自非所謂「毒品來源」。原判決因認甲○○並未具
體供出毒品上游，警方亦非因而破獲本案，與毒品危害防制條例
第十七條規定之要件不符，而未減輕其刑，自無上訴意旨所指適
用法則不當、判決理由矛盾等違法情形可言。(二)、有罪之判決書
所應記載之犯罪事實，以足資判明為國家刑罰行使之對象並作為
適用法令之依據，而與法律規定之抽象犯罪構成要件相當之具體
歷史性社會事實為已足。至於刑罰有依法律規定予以加重、減輕
或免除等事由，依刑事訴訟法第三百十條第四款規定，係應於有
罪判決書之理由內記載說明之事項，該等事由既與犯罪成立與否
及應成立何種罪名之判別無關，自非有罪之判決書於犯罪事實中
應記載之必要事項，如未予記載，自無違法可言。本件警方是否
依據甲○○自首時提供之提單而查獲第二批毒品，與甲○○是否
成立犯罪及其參與實行之犯罪行為無關，而原判決業已於理由內
敘明甲○○符合自首規定予以減輕其刑，及與毒品危害防制條例
第十七條規定不符不得依該條規定減刑所憑之論據，自無判決理
由矛盾之違法情形。上訴意旨並未依據卷內訴訟資料具體指摘原
判決有何不適用法則或適用不當之違背法令情事，仍就原判決已
合法論列說明之事項，任憑己見漫詞指摘原判決未依毒品危害防
制條例第十七條予以減刑不當云云，核與法律規定得為第三審上
訴理由之違法情形，不相適合。其上訴違背法律上之程式，應予
駁回。
二、乙○○部分
查第三審上訴書狀，應敘述上訴之理由，其未敘述者，得於提起
上訴後十日內補提理由書於原審法院，已逾上述期間，而於第三
審法院未判決前仍未提出上訴理由書狀者，第三審法院應以判決
駁回之，刑事訴訟法第三百八十二條第一項、第三百九十五條後
段規定甚明。本件上訴人乙○○不服原審判決，於九十六年十二
月十日提起上訴，並未敘述理由，迄今逾期已久，於本院未判決
前仍未提出，依上開規定，其上訴自非合法，應予駁回。
據上論結，應依刑事訴訟法第三百九十五條、第三百九十七條、
第四百零一條，判決如主文。
中    華    民    國  九十七  年    四    月   三十   日
                      最高法院刑事第六庭
                          審判長法官  陳  正  庸
                                法官  賴  忠  星
                                法官  林  秀  夫
                                法官  宋      祺
                                法官  陳  祐  治
      本件正本證明與原本無異
                                      書  記  官
中    華    民    國  九十七  年    五    月    一    日
                                                      V


司法院資訊處製作；財團法人民間司法改革基金會備份。
